【裁判字號】    92,台上,1874
【裁判日期】    920410
【裁判案由】    業務侵占
【裁判全文】
最高法院刑事判決                              九十二年度台上字第一八七四號
    上  訴  人  台灣高等法院高雄分院檢察署檢察官
    上  訴  人
    即  被  告  甲○○
右上訴人等因被告業務侵占案件，不服台灣高等法院高雄分院中華民國八十九年十月
三十日第二審判決（八十九年度上訴字第一二五八號，起訴案號：台灣高雄地方法院
檢察署八十九年度偵字第一七六一號），提起上訴，本院判決如左：
    主  文
原判決撤銷，發回台灣高等法院高雄分院。
    理  由
按不得上訴於第三審法院之罪與得上訴之罪為牽連犯，而不得上訴之罪為重，得上訴
之罪為輕，雖依刑法第五十五條從不得上訴之重罪論科，惟其牽連之輕罪，原得上訴
，而牽連犯罪之上訴又不可分，則對於該重罪亦應認為得上訴於第三審法院。本件原
判決認上訴人即被告甲○○牽連犯刑法第二百十六條、第二百十條、第三百四十二條
第一項、第三百三十六條第二項之罪，而依刑法第五十五條規定從一重之同法第三百
三十六條第二項業務侵占罪處斷，雖其從以處斷之重罪屬刑事訴訟法第三百七十六條
第三款不得上訴於第三審法院之案件，但所牽連之輕罪即行使偽造私文書罪係得上訴
於第三審法院之案件，依前開說明自得上訴於第三審法院，合先敘明。
本件原判決認定上訴人即被告甲○○係中興電工機械股份有限公司高雄分公司（下稱
中興公司）之助理工程師，負責柴油發電機銷售之業務，為從事業務之人，竟自民國
八十五年間起，基於概括之犯意，意圖為自己不法之利益及損害中興公司之利益，於
處理銷售業務時，多次違背其對中興公司應盡之義務，以低於中興公司規定之最低售
價，將柴油發電機出售予客戶，用以爭取業績，並基於變造私文書之概括犯意，自八
十六年五月間起至八十八年十二月二十四日止，連續在高雄市前鎮區○○○路三九號
中興公司，於簽立契約後，以將契約書中有關售價部分抽出，換成填寫中興公司所規
定之最低售價，以及將客戶付款情形亦加以重新填寫符合買賣價金之書面方式，多次
變造該買賣契約書之內容，並行使該經變造之契約書私文書而向中興公司報價，足以
生損害於訂約客戶及中興公司，其變造之日期、與客戶訂約之金額及報回公司之金額
等詳情如原判決附表一所載，先後共有十六次，並因而致中興公司財產受損達新台幣
（下同）六百一十七萬三千八百十元，然部分契約書因客戶未保存，因而中興公司現
所存之資料僅有如原判決附表二所示。被告因其業務上所收取之客戶貨款有一部分係
以現金支付，亦有未寫抬頭之支票，認有機可乘，竟萌自己不法所有之意圖，基於侵
占之概括犯意，利用業務上收取貨款之便，連續多次將其業務上所持有客戶交付用以
支付貨款之部分現金及未寫抬頭之支票，侵占入己，金額共計六百三十二萬四千九百
五十二元，詳情如原判決附表三所載。嗣於八十八年十一月間中興公司查帳時，被告
為掩飾其上開背信及業務侵占貨款等行為，又無錢可回補，遂看報紙刊登之廣告，以
一萬六千元之代價，向某不詳姓名、年籍之成年男子購買發票人為黃文波，付款人為
台灣省合作金庫台南支庫，票號0000000號之人頭支票（俗稱芭樂票）一紙，
被告與該不詳姓名、年籍之成年男子遂基於共同偽造私文書之犯意聯絡，由該不詳姓
名、年籍之成年男子依被告之指示填寫票面金額八百一十二萬八千五百元及票載日期
為八十八年十二月二日，以及偽造展右企業有限公司、展固有限公司、鋒股份有限
公司、雄安企業有限公司之印章四顆後，蓋用於上開支票背面為背書，而偽造私文書
，足以生損害於上開四家公司，其後，再由被告將該偽造背書之支票加以行使交付與
中興公司，用以冒充貨款。嗣因該偽造背書之人頭支票屆期提示因存款不足而遭退票
，中興公司始察覺上情，並搜出上開偽造之印章四顆，經扣押在案等情。因而撤銷第
一審論處被告連續行使變造私文書、連續業務侵占、共同偽造有價證券等罪刑之判決
，改判依牽連犯論處被告連續意圖為自己不法之所有，而侵占對於業務上所持有之物
罪刑，固非無見。
惟查：(一)、刑法第五十五條後段規定「犯一罪而其方法或結果之行為犯他罪名者」，
學說上稱為牽連犯，係指行為者意念中祇欲犯某罪，而其實施犯罪之方法，或其實施
犯罪之結果，觸犯行為人目的行為以外之其他罪名而言。牽連犯之數行為間，有無方
法或結果行為之牽連關係存在，不得純以行為人主觀的犯意為準，應參酌行為時客觀
的事實以為決定，即數行為之間，其犯意應連貫外，如在客觀上認其方法或結果行為
，與犯罪之目的行為，有不可分離之直接密切之關係，即為牽連犯。因而認定牽連犯
與否，應在有無不可分離之直接密切關係以為斷，自方法言，不外犯一罪普通所採必
要方法之行為，自結果言，不外犯一罪普通所生之當然結果之行為。原判決認被告自
八十五年間起，基於概括之犯意，意圖為自己不法之利益及損害中興公司之利益，於
處理銷售業務時，多次違背其對中興公司應盡之義務，以低於中興公司規定之最低售
價，將柴油發電機出售予客戶，用以爭取業績，並基於變造私文書之概括犯意，自八
十六年五月間起至八十八年十二月二十四日止，連續在中興公司，於簽立契約後，以
將契約書中有關售價部分抽出，換成填寫中興公司所規定之最低售價，以及將客戶付
款情形亦加以重新填寫符合買賣價金之書面方式，多次變造買賣契約書提出行使向中
興公司報價，足以生損害於訂約客戶及中興公司，先後共有十六次，因而致中興公司
財產受損達六百一十七萬三千八百十元。被告因其業務上所收取之客戶貨款有一部分
係以現金支付，亦有未寫抬頭之支票，認有機可乘，竟萌為自己不法所有之意圖，基
於侵占之概括犯意，利用業務上收取貨款之便，連續多次將其業務上所持有客戶交付
用以支付貨款之部分現金及未寫抬頭之支票，侵占入己，金額共計六百三十二萬四千
九百五十二元。嗣於八十八年十一月間中興公司查帳時，被告為掩飾其背信及侵占貨
款等行為，又無錢可回補，遂以一萬六千元之代價，向某不詳姓名、年籍之成年男子
購買發票人為黃文波，付款人為台灣省合作金庫台南支庫，票號0000000號之
人頭支票（俗稱芭樂票）一紙，由該不詳姓名、年籍之成年男子依被告之指示填寫票
面金額八百一十二萬八千五百元及票載日期為八十八年十二月二日，以及偽造展右企
業有限公司、展固有限公司、鋒股份有限公司、雄安企業有限公司之印章四顆後，
蓋用於上開支票背面而偽造背書後，再由被告將該偽造背書之支票加以行使交付與中
興公司，用以冒充貨款等情。如果無訛，是否認被告於變造契約書、背信、侵占貨款
犯後，因中興公司查帳，始看報購買所謂芭樂票偽造背書，冒充貨款掩飾？若然，則
被告購買芭樂票偽造背書充當所收貨款之行為，與其之前變造契約書、背信、業務侵
占等犯行，是否係嗣後另行起意，而應予分論併罰？尚非無疑。原判決對於該行為間
，究竟有何犯意之連貫及在客觀上如何認其方法或結果行為，與犯罪之目的行為，有
不可分離之直接密切之關係，未詳加釐清論述明白，即以牽連犯論擬，尚嫌速斷，並
有理由不備之可議。(二)、審理事實之法院，對於案內與待證事實有重要關係，在客觀
上認為應行調查之證據，如未依法調查或雖已調查而未調查明白，即與證據未經調查
無異，如率行判決，其判決當然為違背法令。原判決既認定被告為掩飾其侵占貨款之
犯行，遂以一萬六千元之代價，向某不詳姓名、年籍之成年男子購買發票人為黃文波
，付款人為台灣省合作金庫台南支庫，票號0000000號之人頭支票（俗稱芭樂
票）一紙，由該不詳姓名、年籍之成年男子依被告之指示填寫票面金額八百一十二萬
八千五百元及票載日期為八十八年十二月二日，以及偽造展右企業有限公司、展固有
限公司、鋒股份有限公司、雄安企業有限公司之印章四顆後，蓋用於上開支票背面
而偽造背書後，由被告交付中興公司，用以冒充所收之貨款等情。惟對於該紙支票之
發票人黃文波究竟有無授權出售該紙支票之男子填載金額或為發票之行為，非不可依
卷內資料傳訊黃文波調查，原審未詳加調查釐清，遽以被告交付給告訴人之支票係人
頭票，即俗稱之「芭樂票」，該支票既係經有權簽發支票之人同意填寫金額、日期後
加以出售，且該支票之退票理由為存款不足，並非印鑑不符或申報支票遺失申請止付
等理由，認該支票確係由販賣支票集團徵得發票人同意所出售，被告自無偽造有價證
券可言，應僅成立行使偽造私文書罪，第一審就此部分論以共同意圖供行使之用，而
偽造有價證券罪不當，尚嫌速斷，其審理猶有未盡。檢察官及被告上訴意旨分別指摘
原判決不當，尚非全無理由，應認有撤銷發回更審之原因。
據上論結，應依刑事訴訟法第三百九十七條、第四百零一條，判決如主文。
中      華      民      國    九十二    年      四      月      十      日
                              最高法院刑事第三庭
                                  審判長法官  董  明  霈
                                        法官  林  茂  雄
                                        法官  王  居  財
                                        法官  張  祺  祥
                                        法官  李  伯  道
      右正本證明與原本無異
                                              書  記  官
中      華      民      國    九十二    年      四      月     十六     日


司法院資訊處製作；財團法人民間司法改革基金會備份。
